【裁判字號】    96,重訴,406
【裁判日期】    970926
【裁判案由】    返還租賃物
【裁判全文】
臺灣臺中地方法院民事判決             96年度重訴字第406號
原      告  交通部台中港務局
法定代理人  甲○○
訴訟代理人  羅豐胤  律師
訴訟代理人  洪明儒  律師
複代理人    林正雄  律師
被      告  宏興育樂事業股份有限公司
法定代理人  乙○○
上列當事人間請求返還租賃物等事件，經於民國97年9月5日言詞
辯論終結，本院判決如下：
    主    文
被告應將坐落臺中縣清水鎮○○段臨港小段70-38地號土地上如
附件鑑定圖所示編號Ｂ部分鐵櫃面積37平方公尺、Ｃ部分面積37
平方公尺、Ｄ部分面積122平方公尺、Ｅ部分面積50平方公尺、
Ｆ部分面積279平方公尺之建物，及其他地上物予以拆除，並將
土地返還原告。
被告應給付原告新臺幣302,820元，及其中之新臺幣185,296元部
分自民國95年6月27日起，其餘之新臺幣117,524元部分自95年8
月6日起，均至清償日止，按日加計千分之四之違約金。
被告另應自97年6月6日起至返還第一項之土地之日止，按月給付
原告39,175元。
訴訟費用由被告負擔。
本判決於原告以新臺幣4,000,000元為被告供擔保後，得假執行
；被告如以新臺幣13,000,000元為原告供擔保後，得免為假執行
。
    事實及理由
甲、原告方面：
  一、聲明：
      （一）被告應將坐落臺中縣清水鎮○○段臨港小段70-38
            地號土地上如附件鑑定圖所示編號Ｂ部櫃鐵櫃面積
            37平方公尺、Ｃ部分面積37平方公尺、Ｄ部分面積
            122平方公尺、Ｅ部分面積50平方公尺、Ｆ部分面
            積279平方公尺建物，及其他地上物予以拆除，並
            將土地返還原告。
      （二）被告應給付原告新臺幣（下同）302,820元，及其
            中之185,296元部分自民國95年6月27日起，另其餘
            之117,524元部分自95年8月6日起，均至清償日止
            ，按日加計千分之四之違約金。
      （三）被告應自97年6月6日起至返還第一項之土地之日止
            ，按月給付原告39,175元。
      （四）原告願供擔保，請准宣告假執行。
  二、陳述：
      （一）兩造前於民國87年3月間訂立租賃契約，被告向原
            告承租坐落台中縣清水鎮○○段臨港小段70-38地
            號土地（下稱系爭土地），因被告未如期繳納租金
            ，原告乃提起返還租賃物訴訟。訴訟中因被告表示
            繳納之誠意，原告乃與被告達成訴訟上和解。約明
            被告應分期繳納原所積欠之租金，原告則願將系爭
            土地再次出租予被告。詎再次簽立租約後，被告又
            僅繳納數期租金後即又再行欠繳。原告因而再對被
            告提出訴訟，於訴訟中又再次成立訴訟上和解，約
            定截至93年ll月9日以前之租金，由被告分期支付
            ，兩造再於94年ll月9日三度簽立梧棲漁港土地租
            賃契約（下稱系爭租約），約明：
            (1)、租期溯及自90年6月l日起至98年ll月8日止（
                第三條）。
            (2)、被告僅能於系爭土地上設置娛樂漁業相關設施
                ，其設施產權歸被告所有，租期終止後，被告
                應於終止後30日內將所承租之系爭土地恢復原
                狀交還原告，不得有任何異議（第二、四條）
                。
            (3)、租金之計算及繳納（第六條），租金分為土地
                使用費及管理費。
                、土地使用費：以承租土地面積3,200平方
                、管理費：以承租土地面積，按每年每平方
            (4)、上開各項租金費用，以每3個月為一期，於每
                年之l、4、7、10月份，依原告所發出繳款通
                知書所訂期限繳納。故被告每期應繳納之土地
                使用費為224,000元、管理費為223,712元，計
                為447,712元（參卷附系爭租約「各項租金費
                用計算表」）。又依系爭租約第十四條約定，
                營業稅應由被告負擔，因而應另加5％營業稅
                。亦即被告每期（3個月）應繳納之租金（含
                稅）為ll7,524元（計算式：224,000＋223,71
                3＝447,712。447,712÷12×3×1.05＝117,52
                4元，元以下四捨五入）。
            (5)、依系爭租約第七條約定，被告如有租金逾期未
                繳時，除按該條第（一）至（四）款約定給付
                違約金外，逾期超過3個月時，原告並得無條
                件逕行收回系爭土地，終止契約。
            (6)、被告另應於訂約時提供原告履約保證金75,000
                元（第十條）。
            (7)、被告如違反本約各條規定，除另有規定外，經
                原告以書面催告限期改善仍未改善時，應給付
                原告按每日租金總額之3倍計算之懲罰性違約
                金每日3,680元（第十七條）。
      （二）兩造簽立系爭租約後，被告有未依約定繳交各期租
            金之情事：
            (1)、被告自94年ll月9日起即未依約定之期限及金
                額繳納租金。經原告二度依其公司登記營業所
                及實際營業處所寄發繳納通知書，但遭被告退
                回。原告乃於95年5月25日再度函催（並檢附
                94年ll月9日起至95年9月30日止之四期租金繳
                款通知單），且於95年5月26日派專人送達至
                被告位於所承租之系爭土地之實際營業處所，
                催告被告應於95年6月26日前繳納前三期之租
                金，另第四期租金則應於95年8月5日前繳納。
            (2)、嗣被告僅於95年8月28日繳納一期之ll7,524元
                ，其餘各期租金迄今為止，均未繳納，因所繳
                款金額不足清償全部債額，按原告96年12月26
                日書狀所載之順序抵償結果，被告尚欠
                302,820元租金未償。
            (3)、原告嗣於95年9月18日函知被告上述抵充計算
                結果及一併寄送發票予被告，仍遭被告退回，
                因而於95年10月14日另行派員將函文及發票送
                達至被告上述營業處所。
            (4)、依系爭租約第七條約定，被告應繳納之租金如
                有逾期超過三個月者，原告得無條件逕行收回
                出租之土地，終止租約。本件經原告多次通知
                被告依約繳納履約保證金及租金，既未據被告
                足額繳納，被告業已違反租約。原告乃於96年
                4月4日以專人送達方式將終止系爭租約函文送
                達至被告營業處所，並再以訴狀之送達作為終
                止系爭租約之意思表示通知。系爭租約既經終
                止，被告自應將系爭土地上之地上物拆除，並
                將系爭土地返還原告。
      （三）依系爭租約第四條約定，被告應於租約終止後30日
            內返還土地，系爭租約既經原告終止在案，被告至
            遲自97年6月5日起占有系爭土地即屬無權占有，其
            占有乃無法律上原因而受有相當於租金之利益，並
            致原告受有損害，爰依不當得利之法律關係，請求
            被告自97年6月6日起至返還系爭土地之日止，按月
            給付原告39,175元（計算式：117,524÷3＝39,175
            ，元以下四捨五入）。
  三、證據：提出和解筆錄、租賃契約、送達文書簽收單、郵件
      招領逾期退回信封、催繳函、計算表、終止租約函、土地
      登記謄本、被告公司登記資料、前訴訟測量圖、土地使用
      現況照片、戶籍登記謄本、原告法定代理人人事命令、掛
      號郵件回執等為證。
乙、被告方面：
  一、聲明：原告之訴及假執行之聲請均駁回，如受不利判決，
      願供擔保，請准宣告免為假執行。
  二、陳述：兩造確有於87年3月間訂立租賃契約，被告向原告
      承租系爭土地，原告嗣曾對被告二度提起訴訟。訴訟中二
      度和解，嗣於94年ll月9日簽立系爭租約，被告曾於95年8
      月28日繳納ll7,524元之事實，惟查：
      （一）系爭94年11月9日之租約並非一般租賃，而屬土地
            法之基地租賃，在租賃契約期滿前，原告無權解除
            或終止契約。且租賃契約所約定之租期超過五年以
            上，如未經公證，則不得對抗善意第三人，因此考
            量系爭土地日後如由原告轉讓給國有財產局時，對
            被告將沒保障，因國有財產局屬第三人性質，可以
            隨時對被告主張終止租約終止，因此雙方約定須辦
            理系爭租約之公證，然兩造並未辦理，因此系爭94
            年11月9日之租賃契約自不生效力，原告依系爭租
            約而為本件主張，並非有理。
      （二）被告占有系爭土地乃是依92年10月14日和解筆錄第
            3點雙方應另訂租約之約定而來，因原告並未依該
            次和解筆錄以原契約（即鈞院87年度認字第7770號
            租約）之內容與被告另訂租約，既已約定要按原契
            約條款內容另訂租約，縱使未另訂契約，然因被告
            有實際繳納租金之情形，因此應認依原契約條款內
            容另成立不定期之租賃關係，被告自屬有權占有。
      （三）系爭94年11月9日之租約上之租金給付約定並不合
            理，蓋因被告曾提出建造執照相關資料，向原告申
            請發給港工作業許可，但原告並未回覆，且鑑定圖
            Ａ部分並非被告所興建，而是訴外人釣魚協會所有
            。至於Ｂ、Ｃ、Ｄ、Ｅ、Ｆ之地上物雖為被告所搭
            建，但因Ｃ部分旁邊之鐵門已經年久失修，並沒有
            關閉，所以被告實際上使用的面積只有Ｂ、Ｃ、Ｄ
            、Ｅ、Ｆ的面積，自不應依照系爭租約上所記載之
            租金方式來給付，而應該比照前二次的和解筆錄租
            金收取。更何況原告在港區出入口設置收費站，並
            向遊客收取停車費，致系爭土地大部分空地實際上
            均供遊客停車使用，而非被告使用，契約內容違反
            公平原則。
      （四）原證十的送達並不合法，因無被告公司人員之簽收
            ，原告送達之售票亭雖為被告公司之營業場所，但
            被告公司並未禁止所屬員工不可代收公司的郵件或
            文件，如員工在場，遇有公司之郵件或文件送達時
            都會代收不會拒收，因此原告之送達既無簽收，應
            是被告公司員工均不在場，始未簽收。
  三、證據：提出原土地租賃契約、工作許可證範本、台灣銀行
      繳款單據、開會通知單等為證。
丙、本院依聲請履勘現場，並囑託清水地政事務所派員協助測量
    及製作鑑定圖到院參辦。
丁、法院得心證之理由：
  一、原告之法定代理人已由李龍文變更為甲○○，其具狀聲明
      承受訴訟，合先敘明。經查，兩造前於民國87年3月間訂
      立就系爭土地簽訂租賃契約，被告向原告承租系爭土地，
      租期自87年6月1日起至90年5月31日止，嗣因被告未依期
      繳納租金，原告乃於90 年1月19日提起返還租賃物訴訟（
      本院90年度重訴字第96 號）。訴訟中兩造達成訴訟上和
      解。約明被告願分期繳納積欠之租金，兩造則於92年12月
      31日前，按原契約條款內容（租期另議），另定租期溯及
      自90年6月1日起之租約。惟兩造嗣因對新租賃契約條款內
      容有所爭議，乃未能依本院90年度重訴字第96號和解筆錄
      所示另訂租約。原告因於93年6月11日再次對被告提出訴
      訟（本院93年度重訴字第280號），訴訟程序中，兩造先
      於94年11月9日簽訂系爭新租賃契約（約定租期溯及自90
      年6月1日起至98年11月8日止），並於翌日（94年11月10
      日）再次成立訴訟上和解，約定被告願給付原告自92年10
      月1日起至94年11月8日止之租金、本院90年度重訴字第96
      號和解筆錄所欠最後一期金額暨訴訟費用等情，業據本院
      依職權調取本院民事卷查明在卷，且為兩造所不爭執，信
      屬實在。
  二、爰就兩造依民事訴訟法第270條之1整理並協議簡化之爭點
      ，分述如下：
      （一）被告有無原告所主張之違約情事？原告所為終止租
            約是否合法？
            (1)、按當事人互相表示意思一致者，無論其為明示
                或默示，契約即為成立，民法第153條第1項定
                有明文。又租賃契約為諾成契約，當事人間如
                已就租賃契約必要之點即租賃物與租金互相表
                示一致，其租賃契約即為成立。
            (2)、經查，前因原告於93年6月11日對被告提起本
                院93年度重訴字第280號訴訟，兩造於訴訟程
                序中協商和解事宜，嗣於94年11月9日簽訂卷
                附之系爭新租賃契約，約明租賃範圍為系爭土
                地上3,200平方公尺、租期溯及自90年6月1日
                起至98年11月8日止，並就租金計算及繳納事
                宜於系爭新租賃契約第三節中訂明在卷，客觀
                上足認兩造間業已就前述兩次訴訟上之租約爭
                議事項成立協議，並訂立系爭新租賃契約。被
                告雖以系爭新租賃契約未經公證不生效力等語
                資為抗辯。但查，租賃契約本不以經法院公證
                為其法定生效要件，如當事人間有特別之生效
                要件約定時，則須約明，始足當之。本件系爭
                新租賃契約之第二十條固約定「本契約應由雙
                方會同辦理公證... 」，然參酌兩造前於87年
                3月間就系爭土地所簽訂之原租賃契約第十八
                條及二十條，對契約有無經公證，特別載明「
                ... 如未能於上開期間內辦理公證，則本約即
                作廢」、「本契約由雙方簽章並經公證後生效
                ... 」其效力要件，本件系爭新租賃契約第二
                十條僅約定雙方會同辦理公證，並未明示其為
                生效要件，雖未經公證，並不影響系爭新租賃
                契約之履行，加以契約公證復非法定生效要件
                ，被告復持續使用系爭土地及依系爭新租賃契
                約之租金約定內容給付部分租金予原告，本院
                因認系爭新租賃契約並不以須經公證為其生效
                要件，被告所辯系爭新租賃契約並未生效等語
                ，並非可採。
            (3)、系爭新租賃契約既已生效，而依系爭新租賃契
                約第一節租賃項目第一、二條約定內容觀之，
                被告乃係為興建營業設施經營娛樂漁業而承租
                系爭土地，被告於前訴訟程序中亦曾提出興建
                計劃交付被告及漁業局審核。客觀上足認系爭
                新租賃契約乃係租用基地建築房屋之基地租賃
                關係而非一般之土地租賃。另按民法第439條
                第一項前段規定，承租人應依約定日期，支付
                租金。此於基地租賃關係亦同其適用。是被告
                自應依系爭新租賃契約第三節租金計算及繳納
                項目第六、七條約定按期給付租金予原告。
            (4)、按送達於應受送達人之住居所、事務所或營業
                所行之。對於法定代理人之送達，亦得於當事
                人本人之事務所或營業所行之。送達於住居所
                、事務所或營業所不獲會晤應受送達人者，得
                將文書付與有辨別事理能力之同居人或受僱人
                。應受送達人拒絕收領而無法律上理由者，應
                將文書置於送達處所，以為送達。民事訴訟法
                第136、137、139條分別定有明文。查被告向
                原告承租系爭土地興建售票亭等營業設施對外
                營業，原告依法有為通知之必要時，自得對該
                營業處所為送達。另查，被告自94年ll月9日
                起即未依約定之期限及金額繳納租金，原告曾
                二度依被告公司之登記營業處所及實際營業處
                所寄發繳納通知書，因遭被告退回，原告乃於
                95年5月25日再度函催被告繳納94年11月9日起
                至96年9月30日止之租金，並於95年5月26日派
                專人送達至被告之實際營業處所及予以留置送
                達，然被告嗣僅於95年8月28日繳納ll萬7524
                元，其餘租金迄未繳納，原告又於本件訴訟程
                序進行中之97年1月8日，再次向被告催繳95年
                10月1日起至97年3月31日止之租金等情，有原
                告所提出之相關催繳資料及留置送達文件可參
                ，核屬實在。
            (5)、被告雖以前揭情詞置辯，惟按：
                、被告固曾在前案訴訟程序中提出建造執照
                、系爭新租賃契約第一節租賃項目第一條已
                、末查，被上訴人為台中港區範圍內之航政
            (6)、按土地法第103條第四款規定，租用建築房屋
                之基地，承租人積欠租金額，除以擔保現金抵
                償外，達二年以上時，出租人即得收回所出租
                之土地，是同條第五款所定之「承租人違反租
                賃契約時」，自不包括欠租情事在內。是原告
                以被告積欠94年11月9日起至95年9月30日止之
                租金為由而於96年3月26目日所為之終止租約
                意思表示，尚非合法。惟被告自94年ll月9日
                起所未依約定之期限及金額繳納之租金，既經
                原告催繳，而僅於95年8月28日繳納ll萬7524
                元，其餘迄今之租金均未繳納，原告另已於本
                件訴訟程序進行中之97年1月8日，再次向被告
                催繳95年10月1日起至97年3月31日止之租金。
                足認被告積欠之租金額，除以擔保現金抵償外
                ，已達二年以上，是原告以97年4月30日之減
                縮訴之聲明狀之送達（收受送達日期為97年5
                月5日）而為終止兩造間之系爭基地租賃契約
                ，自屬合法。從而，原告訴請被告應將系爭70
                -38地號土地上如附件鑑定圖所示編號Ｂ部分
                鐵櫃面積37平方公尺、Ｃ部分面積37平方公尺
                、Ｄ部分面積122平方公尺、Ｅ部分面積50平
                方公尺、Ｆ部分面積279平方公尺建物，及其
                他地上物予以拆除，並將土地返還原告，自屬
                有據。
      （二）被告所應給付原告之租金、違約金為若干？
            (1)、依系爭租約中租金之計算及繳納（第六條）約
                定，租金分為土地使用費及管理費。
                、土地使用費：以承租土地面積，按核定區
                、管理費：以承租土地面積，按每年每平方
                、上開各項租金及費用，以每3個月為一期
            (2)、被告另於訂約時所應提供予原告之履約保證金
                75,000元，如先以被告原所繳納之款項抵充，
                繼於欠租後再用以抵充租金，則被告94年11月
                9日之前之履約保證金及租金即歸於抵償而消
                滅。另依系爭租約第七條之違約金約定，及被
                告95年8月28日所繳納之117,524元抵充計算，
                則原告依卷附之計算表計算內容，訴請被告給
                付302,820元，及其中之185,296元部分自95年
                6月27日起，另其餘之117,524元部分自95年8
                月6日起，均至清償日止，按日加計千分之四
                之違約金，為有理由。
      （三）被告有無不當得利？其利益為若干？
            (1)、承租人於租賃關係終止後，應返還租賃物；無
                法律上之原因而受利益，致他人受損害者，應
                返還其利益，雖有法律上之原因，而其後已不
                存在者，亦同，民法第155條前段、第179條分
                別定有明文。無權佔有他人房屋土地，可能獲
                得相當於租金之利益，為社會通常之觀念。
            (2)、被告自94年ll月9日起未依約定之期限及金額
                繳納之租金，其經原告催繳後，僅於95年8月2
                8日繳納ll7,524元，其餘迄今之租金均未繳納
                ，原告已於本件訴訟程序進行中之97年1月8日
                ，再次向被告催繳95年10月1日起至97年3月31
                日止之租金，有相關函文可參。足認被告積欠
                之租金額，除以擔保現金抵償外，已達二年以
                上，是原告以97年4月30日之減縮訴之聲明狀
                之送達（收受送達日期為97年5月5日）而為終
                止兩造間之系爭基地租賃契約一節，已如前述
                。是被告依約應自收受送達後30日內將土地交
                還原告，其未依期交還，揆諸上揭說明，原告
                請求按原系爭租約之租金計算標準，訴請被告
                應自97年6月6日起至返還如主文第一項所示之
                系爭土地之日止，按月給付原告39,175元，亦
                屬有理。
  三、綜上所述，原告本於租賃契約及不當得利之法律關係，訴
      請被告應將坐落臺中縣清水鎮○○段臨港小段70-38地號
      土地上如附件鑑定圖所示編號Ｂ部分鐵櫃面積37平方公尺
      、Ｃ部分面積37平方公尺、Ｄ部分面積122平方公尺、Ｅ
      部分面積50平方公尺、Ｆ部分面積279平方公尺建物，及
      其他地上物予以拆除，並將土地返還；另訴請被告給付30
      2,820元，及其中之185,296元部分自95年6月27日起，另
      其餘之117,524元部分自95年8月6日起，均至清償日止，
      按日加計千分之四之違約金；另應自97年6月6日起至返還
      上開土地之日止，按月給付原告39,175元，為有理由，爰
      予准許。
  四、假執行之宣告：兩造分別陳明願供擔保，聲請宣告假執行
      及免為假執行，經核均無不合，爰各酌定相當之擔保金額
      ，併予准許。
戊、據上論結，原告之訴為有理由，依民事訴訟法第78條、第
    390條第2項、第392條，判決如主文。
中    華    民    國    97    年    9     月    26    日
                  民事第二庭    法  官  林宗成
上正本係照原本作成。
如對本判決上訴，須於判決送達後20日內向本院提出上訴狀。
中    華    民    國    97    年    9     月    26    日
                                書記官


司法院資訊處製作；財團法人民間司法改革基金會備份。
